臺灣高等法院刑事判決　　　　　　　　　九十一年度上更(二)字第四一號
　　上　訴　人
　　即　被　告　戊○○
　　選任辯護人　馮志剛
右上訴人，因重利案件，不服台灣臺北地方法院，八十五年度訴字第五二八號，中華
民國八十五年七月三十日第一審判決（起訴案號：台灣臺北地方法院檢察署八十五年
度偵字第四一五五號)，提起上訴，經最高法院第二次發回更審，本院判決如左：
    主      文
原判決撤銷。
戊○○乘他人急迫貸以金錢，而取得與原本顯不相當之重利為常業，處有期徒刑柒月
。扣案如附表所載丙○○○借款支票資料八頁、借款人本金利息記載資料廿三頁、甲○○帳冊三頁沒收。
    事      實
一、戊○○曾犯妨害自由罪，經法院於民國（下同）八十四年三月三十一日判處有期
    徒刑五月，緩刑四年；在緩刑期間，猶不知悔改，基於常業重利之犯意，自八十
    四年四月間起，在台北市○○○路○段二０三號十一樓之四住處，經營地下錢莊
    貸款業務，並在中國時報或聯合報刊登「銀行高貸、聯絡電話（０二）0000
    000」之廣告，以廣招徠，乘他人急迫之際，放款圖利取得與原本顯不相當之
    重利，每放款新台幣（下同）一萬元，一天利息收一二０元至二二五元不等之重
    利（相當於月息三十六分至六十七．五分），並要求借款者提供身分證影本及開
    立本票、支票供擔保；先後貸放款項予甲○○四百多萬元、丁○○（起訴書誤載
    為譚慧荊）一百七十五萬元、丙○○○一百四十萬元，致甲○○共欠利息（即重
    利）九百多萬元，而戊○○共向丁○○收取重利三十八萬零六百八十元，向鄭美
    汝收取利息一百九十萬元，且恃之以維生，並以之為常業。嗣於八十五年二月七
    日為調查局查獲，並在台北市○○○路○段二０三號十一樓之四戊○○住處，扣
    得如附表所載其所有供作犯罪所用之借款資料（丙○○○借款支票資料八頁、借
    款人本金、利息記載資料二十三頁、甲○○帳冊三頁）及其他款單、收據等資
    料（非供犯罪所用）。
二、案經法務部調查局台北市調查處移送台灣台北地方法院檢察署檢察官偵查起訴。
    理      由
一、訊據上訴人即被告戊○○矢口否認前揭常業重利犯行，辯稱：雖有小額借款予甲○○，惟並未收取高利，丁○○缺錢透過甲○○向被告借錢，因此三次貸款予丁○○，但並沒有收取高利，被告並未借錢給丙○○○，丙○○○做生意缺錢，要
    被告出資合夥，結果被詐騙，自己是被害人，且伊有正當職業，並非以重利為常
    業云云。經查：
    (一)前揭事實，業據借款人甲○○、丁○○於調查局訊問及原審調查時證述綦詳，
      甲○○陳稱於八十三年底，因經濟困難，乃由報紙廣告欲向地下錢莊借錢，才
      認識戊○○，每借一萬元，十天利息一千八百元，先後借了本金四百餘萬元，
      加上利息負債一千三百餘萬元；丁○○陳稱甲○○向其借錢及借支票應急，開
      了二百多萬元支票，支票到期其無法軋平，張女要求以其名義向戊○○借錢，
      以免支票跳票，先後借款三十五萬元、六十萬元、八十萬元，月息六十分至六
      十七分不等。( 見八十五年度偵字第四一五五號偵查卷第十、十一頁，八十五
      年度偵字第七０三四號偵查卷第二十六、二十七頁，原審八十五年六月四日審
      判筆錄、八十五年七月六日訊問筆錄 )。被告於調查局訊問時亦供認在報紙刊
      登貸款廣告，並有借款予甲○○、丁○○( 見八十五年偵字第四一五五號偵查
      卷第五、六頁)，被告在本院調查中亦坦承有借款予甲○○、丁○○（ 本院前
      審八十五年九月二十日訊問筆錄）。並有如附表所示之物扣案足資佐證，況附
      表編號五借款人本金、利息記載資料中，有記載丁○○借款之詳細利息計算資
      料可稽。又八十五年二月七日被告為調查局查獲後之翌日即八十五年二月八日
      上午十時，仍以公用電話打至丁○○辦公室0000000，教唆丁○○於調
      查局約談時，要作伊沒有拿利息之不實證述，此有監聽錄音帶及譯文（八十五
      年度偵字第七０三四號偵卷第十六至第二十三頁）在卷可按。被告辯稱未向甲○○、丁○○收取重利，顯與事實不符。其於本院調查時陳稱調查處所為之供
      述，並非事實云云，自無可採。丙○○○因生意週轉，急需用錢，透過友人向
      被告借款，共計一百四十萬元，每萬元收取月息五十四分，業據丙○○○之夫
      乙○○於調查時證述綦詳（八十五年偵字第七０三四號第二十四頁）乙○○於
      本院前審訊問時仍為相同之證述（八十五年上訴字第三七三七號第五十三至五
      十四頁）。被告辯稱其係與丙○○○合夥做生意而提供資金，惟其未提出相關
      資料以實其說，顯係卸責之詞，不足採信。
    (二)按「刑法上所謂常業犯，指反覆以同種類之行為為目的之社會活動之職業性犯
      罪而言，亦即恃犯罪以維生，縱令同時兼操其他職業，仍無礙其為常業犯罪，
      非謂常業犯必須別無其他正當職業始克構成。」（最高法院八十二年度台上字
      第二０七一號判決可供參照）。又按普通重利罪以特定人為對象，而常業重利
      罪則以一般人為對象；被告經營地下錢莊，並在報紙刊登廣告，顯係以一般人
      為借貸對象，雖查獲貸款人中僅甲○○、丁○○及丙○○○等人，唯被告既以
      一般人為借貸對象，且以登報方式為之，顯係以重利為常業，不能以未查獲較
      多數人貸款而為有利被告之認定，又查被害人甲○○、丁○○、丙○○○等人
      確有上開急迫之情形，始以月息三十六分、五十四分或六十七、五分之高利率
      借款，而甲○○、丁○○、丙○○○經本院多次傳喚均未能送達簽收，惟本件
      事證已明，爰不再予以傳喚。被告經營地下錢莊，反覆乘人急迫貸款金錢牟取
      重利，恃以為生之犯行足以認定，被告所辯其尚擔任先鵬實業有限公司業務主
      任之職業云云並不影響其常業重利罪之成立。
二、核被告所為，係犯刑法第三百四十五條之常業重利罪。原審因而予以論罪科刑，
    固非無見，惟未認定貸款丙○○○，收取重利，並誤認被告收取與原本顯不相當
    之重利，為相當於月息三十六分至五十四分，即有未合。又誤認被告對於前揭事
    實，已於調查局訊問時及檢察官偵查中坦承不諱，核與卷證資料不符。被告上訴
    意旨否認犯罪，指摘原判決不當，雖無理由，但原判決既有可議，自應由本院將
    之撤銷改判。爰審酌被告犯罪動機目的、手段、貪圖高額利息，經營地下錢莊及
    犯罪所得、犯罪後之態度等一切情狀，量處有期徒刑柒月，以示儆懲，扣案如附
    表所載之關於借款人本金利息記載資料二十三頁、丙○○○借款支票資料八頁及
    甲○○帳冊三頁等為被告供犯罪所用之物，業據被告供明在卷，應依法宣告沒收
    。
三、公訴意旨另指被告高利貸款予甲○○、譚慧莉（應係丁○○）外尚有其他不詳姓
    名者多人急迫之際貸予金錢，亦係犯刑法第三百四十五條之常業重利罪嫌云云，
    但查起訴書應就被告之犯罪事實詳為記載，公訴意旨所稱貸予不詳姓名者多人，
    究為何人？已有不明，其起訴理由中亦未置一詞，於起訴程式已有違背，亦乏證
    據足以證明被告究以高放貸何人。雖扣案資料中載有陳美蘭、陳秀珍、黃純雄、
    蔡文欽、李漢忠、游秀鳳、顏珠美、莊漢樺、曾朝松、李金燦、楊文林、吳素娟
    、陳獻福、粘春霖等人，經本院前審依址傳訊陳美蘭、陳秀珍、黃純雄、李漢忠
    、游秀鳳、顏珠美、莊漢樺、曾朝松、李金燦、楊文林、吳素娟、陳獻福等人傳
    票均遭退回，證人林惠美到庭供稱其有借款十萬元左右，利息二分（本院八十八
    年十月二十八日筆錄），李漢忠證稱八十四年左右共同經營海產，互相有金錢來
    往，利息約二分（見本院八十八年十二月六日筆錄）證人莊龍到庭供證與被告互
    有金錢來往十多年，二分利息計算（見本院八十八年十二月十六日筆錄），另證
    人粘春霖於同日到院供證互相調來調去，利息二分左右等語，被告雖有貸款於證
    人李漢忠、林惠美、莊龍、粘春霖等人，惟利息二分，尚難指為重利，此外，並
    查無證據足以證明被告尚有此部分之犯行，唯公訴意旨就此部分與論罪部分均屬
    常業範圍爰不另為無罪之諭知，併此明。
據上論斷，應依刑事訴訟法第三百六十九條第一項前段、第三百六十四條、第二百九
十九條第一項前段，刑法第三百四十五條、第三十八條第一項第二款，罰金罰鍰提高
標準條例第一條前段判決如主文。
本案經檢察官蔡薰慧到庭執行職務。
中      華民      國    九十一    年      九      月      十三    日
                              臺灣高等法院刑事第四庭
                                  審判長法  官    蔡  永  昌
                                        法  官    徐  昌  錦
                                        法  官    陳  榮  和
右正本證明與原本無異。
如不服本判決應於收受送達後十日內向本院提出上訴書狀，其未敘述上訴之理由者並
得於提起上訴後十日內向本院補提理由書（均須按他造當事人之人數附繕本）。
                                        書記官    劉  麗  芬
中      華      民      國    九十一    年      九      月      十八    日
附錄：本案論罪科刑法條全文
刑法第三百四十五條
以犯前條之罪為常業者，處五年以下有期徒刑，得併科三千元以下罰金。
附表
┌──┬──────────────────────┬────────┐
│編號│證物名稱                                    │頁數（或本或盒）│
├──┼──────────────────────┼────────┤
│一  │台北市第二信用合作社款單                  │一八二頁│
├──┼──────────────────────┼────────┤
│二  │郵政劃撥儲金存款收據                        │三十九頁        │
├──┼──────────────────────┼────────┤
│三  │丙○○○借款支票資料                        │八頁            │
├──┼──────────────────────┼────────┤
│四  │借款人身分證影本                            │十九頁          │
├──┼──────────────────────┼────────┤
│五  │借款人本金、利息記載資料                    │二十三頁        │
├──┼──────────────────────┼────────┤
│六  │甲○○帳冊                                  │三頁            │
└──┴──────────────────────┴────────┘
